臺灣高等法院高雄分院刑事判決　　 93年度上更(一)字第374號
上　訴　人　臺灣高雄地方法院檢察署檢察官
上　訴　人
即　被　告　乙○○
選任辯護人　黃如流　 律師
　　　　　　李文禎　 律師
上列上訴人因被告殺人案件，不服臺灣高雄地方法院89年度重訴
字第50號中華民國90年2 月27日第一審判決（起訴案號：臺灣高
雄地方法院檢察署89年度偵字第10690 、11630 號），提起上訴
，判決後，經最高法院發回更審，本院判決如下：
     主  文
原判決撤銷。
乙○○殺人，處有期徒刑拾貳年，褫奪公權拾年。
     事  實
一、緣林水旺與葉明珠（業經檢察官為不起訴處分）原係高雄市
    小港區○○路「太陽神ＫＴＶ店」內之同事並為男女朋友關
    係，雙方於民國89年4 月間因故分手，葉明珠因而與乙○○
    交往成為男女朋友並進而同居。89年5 月9 日凌晨4 時30分
    許，乙○○駕駛車牌號碼Ｅ４─6980白色自小客車前往「太
    陽神ＫＴＶ店」旁龍華街之巷內接送葉明珠下班，2 人準備
    返回乙○○位於高雄縣大寮鄉之家中休息，適為林水旺發現
    而心生不滿，旋即駕駛車牌號碼ＺＤ─5611號黑色自小客車
    自後追趕，至高雄市○○區○○路與高鳳路口時，林水旺駕
    車自左後方超越乙○○所駕駛之上開車輛，並在前將車攔下
    ，兩車距離甚近，林水旺隨即下車走至乙○○所駕駛上開車
    輛之左前方駕駛座旁以手敲擊駕駛座之玻璃，要求乙○○與
    葉明珠下車，然乙○○與葉明珠因害怕而不予理會，乙○○
    因林水旺之車擋在右前方，乃急欲由左方向後轉離去，林
    水旺見乙○○不下車且車子正在緩慢行進有意離去，即將雙
    手趴左前車輪之引擎蓋上，以阻止乙○○離開，乙○○明知
    林水旺靠在引擎蓋上，如車輛加速行進，將因車子之拉扯而
    跌倒，且於林水旺跌倒後，如車子向左後轉行進，其左後
    輛亦可能輾壓倒於地上之林水旺，乃乙○○已預見上開事實
    之發生，將會致生林水旺死亡之結果，竟仍基於使林水旺死
    亡亦不違背其本意之殺人未必故意，加速向左後轉行進，
    林水旺因而倒地俯臥於車輛左側，再被轉行進之左後車輛
    輾過身體，乙○○於肇事後仍加速離去，後因同車之葉明珠
    顧及林水旺之傷勢，一再要求乙○○返回事故現場讓其下車
    察看，乙○○始在高雄市○○區○○路126 號前，讓葉明珠
    下車搭計程車返回現場，而乙○○則仍獨自駕車返回其住處
    。嗣林水旺則因乙○○駕車撞擊輾壓受有頭部外傷併重度腦
    浮腫、雙側額顳頂急性硬腦膜下出血、雙側額挫傷性腦出血
    、蜘蛛網膜下腔出血、顱骨骨折併氣腦；胸部挫傷併右側第
    二、三、四肋骨骨折、左下肢多處挫裂傷等傷害，經送醫後
    延至89年5 月17日中午12時不治死亡。
二、案經高雄市政府警察局小港分局報請及林水旺之父甲○○訴
    由台灣高雄地方法院檢察署檢察官偵查起訴。
    理  由
一、訊據上訴人即被告乙○○對伊有於右揭時地駕車急欲離去而
    擦撞站在車左側之被害人林水旺之事實，固供承不諱，惟矢
    口否認有何殺人之犯意，辯稱：伊於案發當日凌晨，見林水
    旺突駕車橫阻於伊車前阻擋其去處，本欲駕車往右行駛離去
    ，然因林水旺之車擋在前，只好左轉繞過去，伊急欲駛離而
    猛踩油門往左轉，左轉時擦撞林水旺，林水旺因而倒地，因
    斯時伊車已往左轉彎，伊見林水旺倒地時，伊車前輪雖及時
    通過，然後輪卻已閃避不及，有感覺跳動一下，但不知道如
    何輾壓到他，伊不知他傷勢嚴重所以未下車察看，又怕林水
    旺爬起來後，不知會對伊怎樣，故不敢下車，伊與林水旺並
    不認識，無深仇大恨並無以車輾壓殺害林水旺之故意，而係
    因事出突然致過失輾壓到林水旺，應只負過失致死罪責云云
    。
二、經查：
  (一)本案於89年5 月9 日發生，被害人林水旺於同年月17日死亡
    後，祕密證人Ａ１雖於同年月18日出面向警方陳述其目擊本
    案發生經過，於原審及本院亦數度出庭作證。然就事故發生
    後，Ａ１有無向警方報案乙節，Ａ１於警訊時係陳稱：伊看
    見一名男子（林水旺)倒 在路中，就趕緊到派出所報案等語
    （見相驗卷第19頁），於原審亦證稱：伊看到被害人被撞倒
    ，迨開車的人走後，伊就去高松派出所報案，不記得是那位
    警員受理，伊去時裡面有三個警員，其中1 個聽完伊報案後
    ，就打電話叫救護車，其他2 人就開車到現場等語（見原審
    卷第78頁）；但證人即事故發生時高松派出所值大夜班之警
    員馮金寶於原審卻證稱：當日伊是值凌晨4 點到6 點的班，
    在所裏面值班的只有伊1 人，當日來報案的確定是男的，並
    沒有一位送羊奶的女子來報案等語（見原審卷第64頁）。另
    證人即巡邏警員廖銀豐及備勤警員林盛範於原審亦均證稱：
    沒有印象有一位送羊奶的女子前來報案等語（見原審卷第10
    8 、109 頁）。則依上開3 位警員之證述，不惟證人Ａ１當
    日並未至高松派出所報案，且當時派出所僅有1 人，而非3
    人，亦無打電話叫救護車，以及另外有2 名警員開車到現場
    等情，與證人Ａ１上開證述內容完全不符，證人Ａ１之證言
    是否屬實，已有可疑。又就證人Ａ１如何與被害家屬取得聯
    繫，出面製作筆錄一節，其於原審證稱: 是案發後有警員到
    伊以前住處找伊未果，後來被害人的家人先找到伊，叫伊出
    來作證，先找過伊2 次，伊沒有出面，第3 次是被害人的家
    人說被害人死亡，伊才答應出來作證，警員沒有聯絡伊去做
    筆錄等語（見原審卷第159 頁）；然證人即本案承辦警員陳
    永志於原審證稱：9 日案發之後，隔天聽值班同仁講說當日
    晚上有1
    她固定會到小港送羊奶，所以伊等即透過附近之機車行找到
    她，她就打電話跟伊等聯絡等語（見原審卷第53頁），嗣又
    改稱：是被害人的家屬拿電話給伊，伊才親自打電話聯絡祕
    密證人等語（見原審卷第83頁）；但案發當日值班警員馮金
    寶證稱當日並沒有送羊奶之女子前往報案，已如前述，是則
    證人Ａ１之證詞不但與證人陳永志、馮金寶之證述不符；證
    人陳永志之前後證詞亦相扞格，且與馮金寶之證詞矛盾，益
    見證人Ａ１證詞之可疑性。另證人Ａ１就本件事故發生經過
    ，於警訊及原審調查時係證稱：林水旺為被告之車輛緩慢撞
    及後，上半身先趴伏在汽車引擎蓋上，被告未停車，仍緩慢
    左轉到對向車道，轉彎時，林水旺從引擎蓋上掉下來，掉到
    車子底盤下等語。但經被告於本院前審辯稱：依林水旺之體
    型、頭部大小，不可能掉在車子底盤下被輾壓等語後，Ａ１
    在本院前審遂又改稱：林水旺係從汽車駕駛內側前（即駕駛
    座那邊）滑落下來等語，前後供述不盡相同，且案發當時為
    凌晨4 時40分，據Ａ１在警訊時稱：當時天色黑暗，伊距現
    場約50公尺遠等情，於天色黑暗且相距有50公尺之距離之情
    下，Ａ１能否如其所述一般，鉅細靡遺，看清楚全部事件
    經過，亦有疑義。綜上，證人Ａ１之證述，既與其他證人之
    供述，顯有不符，且有與常情不符之處，顯有瑕疵，本院不
    予採擇，合先說明。
  (二)上開被告乙○○如何於被害人林水旺攔車到其駕駛座旁，命
    其與葉明珠下車，其未下車，如何加速開車向左後轉，車
    子撞到被害人之事實，業據被告於警訊中供稱：「‧‧‧因
    林水旺當時所駕的ＺＤ－5611號小自客車，並於右揭時、地
    將我駕Ｅ４－698 小自客車攔住不讓我離開，並（林水旺）
    立即下車往我左前車頭葉子板處猛打一下也留下一處凹痕，
    後欲開啟我左駕駛車門口說：『幹，都給我下來』。後因我
    不敢下車並同時間立即將方向盤往左打立刻掉頭欲離開現場
    ，但林水旺一直在我車左方駕駛門旁欲攔阻我離開現場，但
    我不理會他就將車子開走；不知道（將林水旺撞倒在路中）
    ，只感到照後鏡（左邊）有擦撞林水旺」等語（見警卷第2
    頁）、「我於89年5 月9 日凌晨4 時30分駕駛Ｅ４－６９８
    ０自小客車至小港區○○路太陽神ＫＴＶ接葉明珠下班，車
    行至小港區○○○○○路口時，林水旺駕駛ＺＤ－５６１１
    自小客車突然從後超車，將我攔下，並下車攔住我的車子不
    讓我離開，同時亦要求我與葉明珠下車，當時我因害怕不敢
    下車準備加速轉向反方向離開現場，我踩下油門轉向時，有
    擦撞站立於我車左前方之林水旺。」等語（警卷第4 、5 頁
    ）；於原審亦供述：「（問：他如何把你攔下？）在高松與
    高鳳路口，我看到黃燈，所以開的很慢，他從我的左邊超車
    ，然後擋在我的前面，他便下車走到我的車頭旁時，便打車
    子一下，再走到駕駛座旁，叫我們下車，我們不敢下車，我
    想要離開，便把方向盤往左轉，沒有先倒車，左轉時，車子
    有撞倒他，有看到他往後退，倒下去，但是我擔心他對我不
    利，便趕快把車子開走了」、「（問：左轉時，車速多少？
    ）在發現他要倒下去時，我就加速左轉」、「（問：有發現
    車子有輾過東西？）有，因為車子有跳一下，葉明珠也有向
    我說好像有輾到被害人，我便載她去坐計程車，叫她回去看
    看有無受傷」等語（見原審卷第22頁），其於本院歷次審理
    時仍為相同之供述，堪認被害人係因被告急欲離去加速開車
    轉時，為被告之車撞倒並輾壓致受傷，應無疑義。而被害
    人因被汽車撞倒輾壓致受有頭部外傷併重度腦浮腫、雙側額
    顳頂急性硬腦膜下出血、雙側額挫傷性腦出血、蜘蛛網膜下
    腔出血、顱骨骨折併氣腦；胸部挫傷併右側第二、三、四肋
    骨骨折等傷害，經送醫後延至89年5 月17日中午12時不治死
    亡等情，業經台灣高雄地方法院檢察署檢察官督同法醫師相
    驗明確，並有勘驗筆錄、相驗屍體證明書、驗斷書各1 份及
    照片16張在卷可稽。
  (三)被告雖辯稱：當時被害人林水旺係站到伊駕駛座旁邊，為伊
    不慎於車子轉時擦撞到云云。然被害人係欲阻止被告之車
    離去，而將雙手靠（即趴扶）在左前車輪之引擎蓋上之情，
    業據證人即當時在被告車上之葉明珠於原審結證在卷（見原
    審卷第38、39頁），雖葉明珠於警訊時曾陳稱：被害人爬上
    被告車子之引擎蓋上，車子在前進，伊就聽到碰撞的聲音等
    語（見警卷第5 頁），依證人葉明珠在警訊之上開供詞，被
    害人當時似係正面趴在被告引擎蓋上，但其在原審理時已更
    異其詞，改稱被害人係將雙手靠在左前車輛之引擎蓋上，先
    後供詞不同，其在警訊時之供述，未經具結，屬審判外之陳
    述，依刑事訴訟法第159 條第1 項之規定，不得作為證據。
    而依被害人所受之傷均係左膝及左下肢之擦挫傷，而非雙腿
    受撞擊挫傷之情形及國立高雄科技應用大學之鑑定意見所示
    （見本院上訴字卷第80頁），被害人當時應係在被告汽車之
    左前側，且係於倒地後為左後輪輾壓之情觀之。本院認如依
    被告所述，當時被害人僅站立在駕駛座左側，兩手並未攀住
    被告車何物，縱被告向左後轉離去，因轉時必有弧度，
    應不致擦撞到被害人，必也係被害人雙手攀在被告汽車某處
    ，而因被告快速車離去，致被害人被汽車行進之力量拉扯
    跌倒，不及閃躲，始為左後車輪輾壓，較有可能。是證人葉
    明珠在原審之證述，應屬合乎事理，而可採信。被告雖又稱
    ：證人葉明珠當晚因酒喝多，意識不清，未看清楚，上開證
    詞應不正確云云。然查被害人係葉明珠之前任男友，業已分
    手，被告則係案發時葉明珠之現任男友，葉明珠與被告及被
    害人雙方均無恩怨，應無偏頗何方之虞，且其既能以電話約
    被告前往其服務之高雄市○○區○○路大陽神ＫＴＶ接送其
    下班；又依與被告約定之時間出來坐上被告之車，車子甫從
    ＫＴＶ出發不久，在同區○○○路與高鳳路口即為被害人攔
    下，被害人並敲車門命葉明珠及被告二人下車，而事故發生
    後，葉明珠尚且苦苦要求讓其下車查看被害人傷勢，足見證
    人葉明珠當時並無酒醉意識不清之情形，被告上開指陳，應
    不足採。
  (四)綜上所述，足認被告係於駕車行經高松路與高鳳路口，遭被
    害人林水旺超車攔阻於前，且因兩車距離甚近，被告無法由
    右方逃逸，被害人並下車命被告與證人葉明珠下車理論，被
    告因恐遭毆打而急欲下駕車向左後轉離去，惟此時被害人
    站於駕駛座左方，見被告有意離去，順勢將兩手趴在駕駛座
    左前方引擎蓋上，此際被告明知被害人雙手放在引擎蓋上，
    如其駕車快速轉，因動力拉扯有可能重心不穩跌倒於地，
    而被其大力轉後之車後輪輾壓，其主觀上自能預見其車輛
    將會輾壓被害人之身體，而發生被害人死亡之結果，乃其竟
    於發覺被害人倒地後仍強力向左打方向盤快速開車離去，顯
    見其有縱發現被害人跌倒被汽車輾壓造成死亡之結果亦不違
    背其本意之殺人未必故意，是被告辯稱並無殺人之犯意，僅
    應負過失致死罪責云云，要係避重就輕誘責之詞，不足採信
    ，其罪證已甚明確，犯行洵堪認定。
三、核被告所為，係犯刑法第271 條第1 項之殺人罪。原審予以
    論罪科刑，固非無見；然查被告係於被害人雙手放於駕駛座
    左前方引擎蓋上時，開車加速轉，明知被害人有因汽車快
    速轉，因動力拉扯有可能跌倒地上而被轉之汽車輾壓，
    竟基於殺人之未必故意，於發覺被害人倒地後仍強力向左打
    方向盤快速轉離去，以致其車左後輪輾壓被害人，致造成
    被害人死亡之情，已如前述，乃原判決竟認被害人因在被告
    車前阻擋去路，而遭被告汽車撞及，致其上半身趴伏在被告
    之車引擎蓋上摔落於底盤下，被告旋即煞車停頓片刻，嗣即
    萌殺人之未必故意，加速左轉繼續駕車前進，以致後輪輾壓
    被害人之身等情，而與事實不符，被告上訴否認有殺人之犯
    意，辯謂僅應負過失致死罪責，及檢察官循告訴人之請求提
    起上訴，指摘原判決量刑太輕，雖均無理由，惟原判決既有
    可議，即屬無可維持，應由本院將原判決撤銷，審酌被告因
    被害人之惡意挑釁命其下車，並阻其車輛前進，即不顧被害
    人安危，快速駕車轉離去，致被害人跌倒遭汽車輾壓死亡
    ，惡性非輕，惟念其並無前科，有台灣高雄地方法院檢察署
    刑案資料查註記錄表一紙在卷可憑，又其殺人之犯行係由被
    害人先行挑釁且阻擋被告行車前進而起，且犯後被告多次表
    示願與被害人家屬達成和解，然因金額未談妥（被害人家屬
    請求賠償5 百萬元，被告因能力有限只能賠償2 百萬元），
    故迄今仍未達成和解等一切情狀，量處被告有期徒刑12年，
    又以被告所犯殺人罪，嚴重危害社會治安，犯罪性質上認有
    褫奪公權之必要，併宣告褫奪公權10年。
據上論斷，應依刑事訴訟法第369 條第1 項前段、第364 條、第
299 條第1 項前段，刑法第271 條第1 項、第37條第2 項，判決
如主文。
本案經檢察官朱文彬到庭執行職務。
中　　華　　民　　國　　94　　年　　1 　　月　　25　　日
　　　　　　　　　刑事第四庭    審判長法　官  蕭權閔
                                      法　官  李嘉興
                                      法　官  陳吉雄
以上正本證明與原本無異。
如不服本判決應於收受本判決後10日內向本院提出上訴書狀，其
未述上訴理由者，並得於提起上訴後10日內向本院補提理由書
狀（均須按他造當事人之人數附繕本)「 切勿逕送上級法院」。
中　　華　　民　　國　　94　　年　　1 　　月　　26　　日
                    　　　            書記官  梁美姿
附錄本判決論罪科刑法條：
中華民國刑法第271條第1項
(普通殺人罪)
殺人者，處死刑、無期徒刑或10年以上有期徒刑。
                                                Ａ
